【裁判字號】    95,台上,5514
【裁判日期】    951005
【裁判案由】    擄人勒贖等罪
【裁判全文】
最高法院刑事判決            九十五年度台上字第五五一四號
上  訴  人  乙○○
            甲○○
            丙○○
上 列一 人
選任辯護人  史乃文律師
上  訴  人  丁○○  女民國52年6月30日生
選任辯護人  楊申田律師
            葉錦郎律師
上列上訴人等因擄人勒贖等罪案件，不服台灣高等法院台南分院
中華民國九十五年一月二十六日、六月七日第二審判決（九十四
年度上重訴字第一○四七號，起訴案號：台灣台南地方法院檢察
署九十三年度偵字第七七二三、七八五八、八三五二、九五三六
、一○九六三、一一五五○、一一九○一、一二○二九、一二○
三○、一二○三一號），提起上訴，本院判決如下：
    主  文
原判決關於甲○○、丙○○、丁○○洗錢及乙○○意圖勒贖而擄
人、未經許可持有自動步槍、強盜而擄人勒贖、連續殺人未遂、
殺人未遂、毀損公務員掌管之物品部分均撤銷；除毀損公務員掌
管之物品部分外，發回台灣高等法院台南分院。
其他上訴駁回。
    理  由
一、撤銷發回（即甲○○、丙○○、丁○○洗錢及乙○○意圖勒
贖而擄人、未經許可持有自動步槍、強盜而擄人勒贖、連續殺人
未遂、殺人未遂）及撤銷（毀損公務員掌管之物品）部分：
本件原審於民國九十五年一月二十六日，就上訴人甲○○、丙○
○、丁○○部分先為判決（下稱第一次判決），繼於同年六月七
日就上訴人乙○○部分另為判決（下稱第二次判決）；又乙○○
提起上訴，未聲明為一部，應視為對毀損公務員掌管之物品部分
亦提起上訴，均合先說明。第一次判決認定甲○○、丙○○、丁
○○犯有該判決事實欄一、三所示罪行；第二次判決認定乙○○
犯有該判決事實欄一至八所示犯行；乃維持第一審關於甲○○、
丙○○、丁○○洗錢部分之科刑判決，駁回其三人在第二審關於
此部分之上訴；另撤銷第一審關於乙○○共同連續意圖勒贖而擄
人部分之科刑判決，改判仍論乙○○共同連續意圖勒贖而擄人罪
，處有期徒刑拾捌年；及維持第一審論處乙○○共同連續未經許
可持有自動步槍、共同強盜而擄人勒贖、共同連續殺人未遂、共
同殺人未遂、毀損公務員掌管之物品五部分罪刑之判決，駁回乙
○○該五部分在第二審之上訴；並定應執行刑無期徒刑，褫奪公
權終身，罰金新台幣（下同）百萬元，罰金如易服勞役，以罰
金總額與陸個月之日數比例折算；固非無見。
惟查：(一)、原判決依憑被害人洪俊彥、證人陳好、同案被告鄧
永燃、陳貴成於警詢時之供述，資為認定乙○○有幫助張錫銘等
人擄人（洪俊彥）勒贖犯行之部分證據；又依憑被害人鄭進富、
證人李綜文、張雅玲、唐寶慶、黃連堂、李茂坤、鄧永燃、江志
成等於警詢時之供述，資為認定乙○○有與張錫銘等人擄人（鄭
進富）勒贖犯行之部分證據；又原判決依憑被害人王靖壹、證人
陳東訓、郭素華於警詢時之供述，資為認定乙○○與張錫銘等人
擄人（王靖壹）勒贖未遂犯行之部分證據；又原判決依憑證人蔡
恒生、蔡金典、黃淑靖、鍾秉宏、黃育誠、李書義、李讚勳於警
詢時之供述，資為認定乙○○有與張錫銘等共同槍殺蔡恒生、丟
擲汽油彈燒燬「大佳當鋪」、「國光當鋪」等事實之部分證據；
但洪俊彥、陳好、鄧永燃、陳貴成、鄭進富、李綜文、張雅玲、
唐寶慶、黃連堂、李茂坤、江志成、王靖壹、陳東訓、郭素華、
蔡恒生、蔡金典、黃淑靖、鍾秉宏、黃育誠、李書義、李讚勳等
之警詢筆錄，均係被告以外之人在審判外之言詞陳述，依刑事訴
訟法第一百五十九條第一項規定為傳聞證據，並無證據能力，原
判決未說明上開言詞陳述，何以得採為論罪資料，難謂無理由不
備之違法。(二)、被告以外之人於審判外之言詞或書面陳述，除
法律有規定者外，不得作為證據，刑事訴訟法第一百五十九條第
一項定有明文。第一次判決於理由內先則說明：丁○○之警詢筆
錄係傳聞證據，對甲○○無證據能力；然卻又引用丁○○之警詢
筆錄，資為不利甲○○之認定（見第一次判決正本第六頁第二一
至二二行、第十頁第七至十七行），自有違採證法則。(三)、未
經許可持有槍、彈罪，其持有之繼續，為行為之繼續，至持有行
為終了時，均論以一罪，不得割裂；若以之犯他罪，兩罪間之關
係如何，端視其開始持有之原因為斷；如早已非法持有槍、彈後
另起意犯罪，或意圖犯甲罪而持有槍、彈卻持以犯乙罪，均應以
數罪併罰論處；如因意圖犯某罪而持有槍、彈後，果以之犯該罪
，兩罪間始有牽連犯之適用。原判決認定乙○○與張錫銘等共同
未經許可持有本件槍、彈之原因，據張錫銘供明係為防身之用，
且係先持有後，始另起意犯妨害公務、殺人未遂及擄人勒贖等犯
行，顯非對某特定之犯罪而持有，應與另犯之妨害公務、殺人未
遂及擄人勒贖等罪分論併罰（見第二次判決正本第四十頁第十五
至十九行）。但依原判決所認定之事實，張錫銘、鄧永燃、張宏
吉先於九十三年一月七日下午二時許，持第二次判決附表一編號
一之制式手槍二把，在南投縣草屯鎮綁架被害人洪俊彥，未取贖
，洪俊彥即乘機逃離；洪俊彥乘機逃離後，乙○○即與張錫銘、
鄧永燃、張宏吉同夥，為增強火力，由張錫銘於九十三年一月二
十一日至同年四月二日，陸續購進如第二次判決附表一編號三至
六之槍、彈；同年五月五日後某日，張錫銘再陸續購進如第二次
判決附表一編號七至十七之槍、彈；乙○○與張錫銘、鄧永燃、
張宏吉旋於同年四月二日晚上十時許，持第二次判決附表一編號
三至六之槍、彈，至台南縣歸仁鄉綁架鄭進富；雖經取贖，仍不
將鄭進富釋放，嗣於同年五月五日上午七時許，始經警救出；另
乙○○與張錫銘、張宏吉、陳進雄於九十三年六月三日晚上七時
五十分許，在三號國道關廟交流道為警攔檢時，張錫銘竟持第二
次判決附表一編號八之步槍一支，朝警車射擊五槍；九十三年六
月八日上午八時許，乙○○與張錫銘、張宏吉、陳進雄分持第二
次判決附表一編號八、十五之槍枝，同車至桃園縣大溪鎮，擬綁
架被害人王靖壹未得逞；復於九十三年七月二日中午十二時二十
分許，乙○○夥同張錫銘、張宏吉、陳進雄分持第二次判決附表
一編號七至九、十五、十七之槍、彈，在台南縣七股鄉綁架楊尚
書，取贖後始予釋放；又乙○○與張錫銘、張宏吉、陳進雄因不
滿鄭進富未依承諾給付贖金，乃於九十三年七月十二日晚上九時
許，分持第二次判決附表一編號七至九、十一、十七之槍、彈，
先至台南市○○路鄭進富經營之「大佳當鋪」，由陳進雄持槍朝
被害人蔡恒生射擊，張宏吉則向「大佳當鋪」店內丟擲汽油彈；
旋轉往同市○○路鄭進富經營之「國光當鋪」，乙○○等亦對「
國光當鋪」店內射擊及丟擲汽油彈；嗣於九十三年七月二十五日
晚上十時許，遭警圍捕時，竟以手榴彈丟擲警員及以步槍射擊警
員等情；則乙○○、張錫銘等持有強大火力，似為連續擄人勒贖
及拒捕之用；而第二次判決亦認乙○○先後所犯幫助擄洪俊彥勒
贖、共同擄王靖壹勒贖未遂及共同擄楊尚書勒贖既遂等三罪，係
基於概括之犯意，應依連續犯論以一罪（見第二次判決正本第三
八頁第三至五行），則乙○○與張錫銘等共同持有槍、彈與乙○
○等所犯擄人勒贖等罪間，有無牽連犯關係，而應依九十四年二
月二日修正公布，自九十五年七月一日施行前之刑法第五十五條
規定，從一重之罪處斷之適用？饒有研求之餘地。(四)、科刑之
判決書，對於犯罪事實必須詳加認定，而後於理由內敘明其認定
犯罪事實所憑之證據及其認定之理由，方足以資論罪科刑；其所
載事實理由與其所宣告之主文，尤必相互一致，若僅於理由內敘
明其有犯罪之證據，而事實欄內並未認定，則理由失其根據，僅
於主文內宣告其罪刑，而事實理由內均未記載，則主文失其根據
，均與法定程式不符，其判決即難謂非違法。又原判決所引用九
十五年五月三十日修正公布前之洗錢防制法第九條第一項規定：
犯同法第二條第一款之罪者，處五年以下有期徒刑，得併科三百
萬元以下罰金；第九條第二項規定：犯同法第二條第二款之罪者
，處七年以下有期徒刑，得併科五百萬元以下罰金；而同法第二
條第一款之罪，以掩飾或隱匿因自己重大犯罪所得財物或財產上
利益為其犯罪構成要件；同法第二條第二款之罪，則以掩飾、收
受、搬運、寄藏、故買或牙保他人因重大犯罪所得財物或財產上
利益為其犯罪構成要件。第二次判決事實欄六認乙○○共犯擄楊
尚書勒贖得財三千六百萬元後，復共同基於隱匿因自己「及他人
」重大犯罪所得財物之犯意聯絡，由張錫銘將其中之二千二百五
十萬元交付丙○○連夜處理等情；理由內則說明乙○○就洗錢部
分，係犯洗錢防制法第九條第一項之罪；但洗錢防制法第九條第
一項之罪，並無「及他人」之構成要件，且乙○○既共同擄楊尚
書勒贖得財三千六百萬元，應係因自己重大犯罪所得之財物，原
判決認係因自己「及他人」重大犯罪所得財物，亦與事實不符。
另第一審判決主文第二至四項關於諭知甲○○、丙○○、丁○○
共同「掩飾」他人因重大犯罪所得財物部分，於事實欄係記載甲
○○、丙○○、丁○○共同基於「隱匿」他人因重大犯罪所得財
物之犯意聯絡，連夜分頭處理，於理由內亦為相同之記載（見第
一審判決正本第十二頁第十七行至第十三頁第十六行、第三九頁
第四至六行）；已見其所載事實理由與其所宣告之主文，不相一
致；原判決未予糾正，就甲○○、丙○○、丁○○洗錢部分仍予
維持，自非適法。又第二次判決事實五先則認定乙○○與張錫銘
、張宏吉、陳進雄共同謀議綁架綽號「雙頭」之王靖壹，繼又認
定乙○○等四人著手實行後，倖王靖壹、陳東訓未在公司內，乙
○○等始未得逞（見第二次判決正本第九頁第十七行至第十頁第
三行）；其事實之認定亦相歧異。又第二次判決事實七認乙○○
夥同張錫銘、張宏吉、陳進雄共四人，於九十三年七月十二日晚
上九時許，同車至鄭進富經營之「大佳當鋪」，對該當鋪放火及
開槍射擊蔡恒生成傷；復於同日晚上九時許，再同車轉至亦為鄭
進富經營之「國光當鋪」，對之放火等情；但「大佳當鋪」設於
台南市○○路，「國光當鋪」設於台南市○○路，不在同一處所
，乙○○等四人該二次犯罪時間，顯不可能在同一時間，原判決
關於此部分，其犯罪時間之認定，有違事理。第二次判決另認「
大佳當鋪」遭放火後已燒燬；「國光當鋪」遭放火後雖起火燃燒
，經消防人員緊急滅火，災情始未擴大等情（見第二次判決正本
第十二頁第八行至第十三頁第八行）；則「國光當鋪」遭放火後
是否燒燬，事實尚欠明確；惟該判決理由內就乙○○等人後項放
火犯行，仍認係放火既遂（見第二次判決正本第四二頁第二五至
二七行），亦見事實與理由矛盾。以上或為上訴意旨所指摘或為
本院得依職權調查之事項，應認原判決關於甲○○、丙○○、丁
○○洗錢及乙○○意圖勒贖而擄人、未經許可持有自動步槍、強
盜而擄人勒贖、連續殺人未遂、殺人未遂部分，均有撤銷發回更
審之原因。又依刑事訴訟不告不理之原則，無訴即無裁判，法院
對於未經起訴（包括自訴）、未經上訴或起訴（包括自訴）、上
訴效力所不及之事項或終局確定裁判，再予裁判，因其訴訟關係
或尚未發生，或已歸於消滅，其所為之裁判當然無效，自始不發
生裁判之效力，惟仍具形式之效力，在程序上應認係違法判決，
基於明確性之考量，視其已否確定，分別依上訴或非常上訴程序
予以救濟；若對於無效之判決提起上訴，上訴審應將該無效判決
撤銷，以資糾正，且無須另行改判。查乙○○被訴毀損公務員掌
管之物品罪部分，第一審為科刑之判決後，檢察官及乙○○均未
提起第二審之上訴，該部分已確定（見原審卷第一宗第一、三四
、二五七至二五九頁），原審仍為審理，並為實體上而為該部分
駁回第二審上訴之判決，是該部分之原判決，乃無效之判決，惟
仍具判決之形式效力，乙○○具狀上訴，雖上訴意旨未指摘及此
，但為本院得依職權調查之事項，原判決此部分既屬違背法令，
應將原判決關於此部分撤銷，以資糾正；至甲○○、丙○○、丁
○○被訴擄楊尚書勒贖不另為無罪諭知部分，因公訴人認與上述
洗錢發回更審部分，有修正前刑法第五十五條之牽連犯關係，基
於審判不可分原則，應併予發回。又乙○○被訴未經許可，寄藏
子彈罪部分，第一審為科刑之判決後，乙○○雖提起第二審之上
訴，惟嗣於九十五年一月十二日原審審理期日，當庭撤回該部分
之上訴（見原審卷第一宗第四○二頁），該部分亦已確定；乙○
○另被訴未經許可出借槍、彈及丁○○被訴藏匿犯人部分，均已
判決無罪確定，附為敘明；再第二次判決第三九頁末二行所載「
槍枝、之犯行」一句，似有文字遺漏；第四十頁第二二行似漏引
刑法第五十五條；又台灣台南地方法院檢察署於九十五年七月十
一日，以南檢朝明九五偵七八四一字第四八七五八號函檢附該署
九十五年度偵字第七八四一號偵查卷移請併案審理，案經發回，
應併注意及之。
二、駁回（即甲○○、丙○○未經許可持有自動步槍）部分：
按刑事訴訟法第三百七十七條規定：上訴於第三審法院，非以判
決違背法令為理由，不得為之；是提起第三審上訴，應以原判決
違背法令為理由，係屬法定要件；如果上訴理由狀並未依據卷內
訴訟資料具體指摘原判決不適用何種法則或如何適用不當，或所
指摘原判決違法情事，顯與法律規定得為第三審上訴理由之違法
情形不相適合時，均應認其上訴為違背法律上之程式，予以駁回
。本件第一次判決維持第一審依想像競合犯及九十五年七月一日
修正施行前之刑法第五十五條規定之牽連犯關係，從一重論甲○
○、丙○○共犯槍砲彈藥刀械管制條例第七條第四項未經許可，
持有自動步槍（甲○○為累犯）罪刑之判決，駁回甲○○、丙○
○在第二審關於此部分之上訴，已詳敘認定犯罪事實之依據及憑
以認定之理由，並對丙○○否認犯此部分罪行，如何不足採取，
亦在理由內詳予指駁及說明，核與卷內證據資料相符；從形式上
觀察，原判決並無違背法令情形。甲○○之上訴意旨略稱：原判
決就伊非法持有槍、彈部分，判處有期徒刑捌年，惟未審酌刑法
第五十七條所定科刑應審酌之事項，洵有理由不備之違法。丙○
○之上訴意旨略稱：(一)、甲○○警詢及偵訊筆錄係為報復伊所
製作，第一次判決亦認偵訊筆錄未經具結而無證據能力，伊於第
一審法院主張甲○○警詢筆錄為傳聞證據無證據能力時，公訴人
表示無意見，合議庭亦當庭裁定該警詢筆錄無證據能力，惟第一
次判決未詳予說明該警詢筆錄如何具有憑信性及必要性之心證理
由，僅以甲○○嗣於審理中之陳述乃迴護之詞，遂將甲○○警詢
筆錄採為判決基礎，顯與採證法則有違。(二)、伊與張輝元間有
無砂石開採糾紛？曾否示意甲○○向張錫銘借槍、彈？有無指示
郭進成帶同甲○○、廖榮輝前往張輝元住處開槍等情，原審未依
聲請傳訊甲○○、郭進成及張錫銘就上情詳為調查，自屬調查未
盡。(三)、九十三年年中，國民黨籍立法委員初選選情激烈，郭
進成助選之對象處於劣勢，郭進成遂帶同甲○○前往競選對手之
父張輝元住處開槍示警；但伊與張輝元不認識，無生意往來，亦
無任何恩怨，要無甘冒重罪向張錫銘借槍、彈，並指示郭進成帶
甲○○、廖榮輝至張輝元住處開槍之可能；況甲○○於原審即供
明其因懷疑丙○○密報致警方圍捕乙○○等人，始於警詢及在第
一審法院訊問時挾怨報復誣陷丙○○參與張輝元住處槍擊案；第
一次判決未嚴格調查審認，復未查明何人與張輝元發生恩怨而興
起借槍恐嚇動機，遽依甲○○、郭進成於警詢或第一審法院訊問
時之證詞，即為伊不利之認定，亦有證據調查未盡及理由不備之
違法等語。惟查：事實之認定及證據之取捨，乃屬事實審法院之
職權，證人之證言及合法調查所得之證據，何者為可採，事實審
法院本得參酌其他相關證據為自由之判斷，苟無違反經驗法則或
論理法則，自難指為違法。第一次判決何以認丙○○與甲○○、
廖榮輝共犯未經許可持有自動步槍罪，已於第一次判決理由欄甲
、詳敘其調查審認之結果，核屬事實審法院採證認事及取捨證
據職權之適法行使，尚無違反經驗法則及論理法則，亦無調查未
盡之違法；又證據之證明力係由法院自由判斷，縱證人之證言前
後未盡相符，但原審本於審理所得心證，就其證言之一部認確實
可信予以採取，尚非法所不許；甲○○於警詢及在審理中之證言
前後不一，但原判決已說明其何以採取警詢不利丙○○之證言資
為論罪資料之心證理由（見原判決第十八頁第十五至二四行），
核與採證法則尚屬無違；丙○○上訴意旨 (一)、(三) 再事爭辯
，殊非適法之第三審上訴理由。再刑事訴訟法所稱依法應於審判
期日調查之證據，係指與待證事實有重要關係，在客觀上顯有調
查必要性之證據而言，故其範圍並非漫無限制，必其證據與判斷
待證事實之有無，具有關連性，得據以推翻原判決所確認之事實
，而為不同之認定，若僅係枝節性問題，或所證明之事項已臻明
瞭，當事人聲請調查之證據，僅在延滯訴訟，甚或就同一證據再
度聲請調查，自均欠缺其調查之必要性，原審未依聲請為無益之
調查，皆無違法可言。丙○○被訴共同未經許可持有自動步槍部
分，事證已臻明確；且第一次判決就丙○○聲請訊問甲○○、郭
進成、張錫銘一節，已說明均已調查審認無再為調查必要，並詳
載於理由欄，上訴意旨 (二) 復為指摘，亦非適法之第三審上訴
理由。至量刑之輕重，係屬事實審法院得依職權自由裁量之事項
，苟已斟酌刑法第五十七條各款所列情狀而未逾越法定刑度，不
得遽指為違法。第一次判決就甲○○之犯罪情節，已在事實欄明
白認定，及於理由內詳加論斷，最後敘明審酌其犯罪動機、目的
、手段、所生危害及坦承犯行等一切情狀，在法定刑範圍內量處
有期徒刑捌年，難謂有何違法。綜上所述，甲○○、丙○○上訴
意旨，均單憑己見，對原審採證認事或量刑職權之適法行使及原
判決理由已說明之事項，任意爭論；其他上訴意旨復未依據卷內
資料具體表明原判決究如何違背法令，核與法定上訴第三審之形
式要件不符，其等未經許可持有自動步槍部分之上訴，違背法律
上之程式，均應予駁回。又裁判上一罪案件之一部分，得提起第
三審上訴者，其不得上訴第三審部分，依審判不可分原則，第三
審法院亦應併予審判，但以得上訴部分其上訴合法為前提。本件
得上訴之未經許可持有自動步槍部分，其上訴為不合法，本院由
程序上予以駁回，對於甲○○、丙○○牽連所犯刑法第三百零五
條恐嚇危害安全部分，自無從適用審判不可分原則，併為實體上
審判，該部分核屬刑事訴訟法第三百七十六條第一款之案件，為
不得上訴第三審之案件，此部分之上訴不合法，應併予駁回。
三、駁回（丙○○藏匿犯人）部分：
按刑事訴訟法第三百七十六條所列各罪之案件，經第二審判決者
，不得上訴於第三審法院，法有明文。上訴人丙○○被訴藏匿犯
人部分，原判決係維持第一審依刑法第一百六十四條第一項論處
罪刑之判決，經核該罪屬刑事訴訟法第三百七十六條第一款之案
件，依首開說明，既經第二審判決，自不得上訴於第三審法院，
丙○○復就此部分提起上訴，顯為法所不許，其此部分之上訴為
不合法，亦應予駁回。至甲○○被訴藏匿犯人部分，不得上訴於
第三審法院，亦未據甲○○提起上訴，該部分已確定，附為敘明
。
據上論結，應依刑事訴訟法第三百九十七條、第四百零一條、第
三百九十五條前段，判決如主文。
中    華    民    國  九十五  年    十    月    五    日
                      最高法院刑事第十二庭
                          審判長法官  林  永  茂
                                法官  洪  文  章
                                法官  蘇  振  堂
                                法官  蕭  仰  歸
                                法官  何  菁  莪
      本件正本證明與原本無異
                                      書  記  官
中    華    民    國  九十五  年    十    月   十二   日
                                                      v


司法院資訊處製作；財團法人民間司法改革基金會備份。
